臺灣新竹地方法院刑事判決　　　　　　　　　　　　　　九十年度訴字第六四四號
　　公　訴　人　臺灣新竹地方法院檢察署檢察官
　　被　　　告　甲○○
右列被告因偽造文書等案件，經聲請以簡易判決處刑（九十年度偵字第三六四０號）
，認應適用通常程序，判決如左：
    主  文
甲○○行使偽造私文書，足以生損害於他人，處有期徒刑月，如易科罰金，以佰
元折算壹日；又商業登記法規定之商業負責人，為納稅義務人以詐術逃漏稅捐，處有
期徒刑月，如易科罰金，以佰元折算壹日。應執行有期徒刑伍月，如易科罰金，
以佰元折算壹日，緩刑貳年，緩刑期內付保護管束。
    事  實
一、甲○○係設於新竹縣竹東鎮○○里○○鄰○○街一五六巷十四號七樓「永聯工程
    行」商號之負責人，並為商業登記法及稅捐稽徵法第四十七條第三款所稱之商業
    負責人，並以製作各類所得扣繳暨免扣繳憑單（下稱扣繳憑單）及營利事業所得
    稅結算申報書為其附隨業務之人，係從事業務之人員，「永聯工程行」則為納稅
    義務人，詎甲○○基於逃漏營利事業所得稅之犯意，於八十九年三月中旬某日，
    明知葉金水於八十八年間，僅在「永聯工程行」商號工作十二日，實際領得薪資
    為新臺幣（下同）一萬四千四百元，為申報八十八年一月至十二月期間之營利事
    業所得稅，竟利用葉金水留在該商號之印章，盜蓋印文十三枚在「永聯工程行」
    八十八年全年度薪工資伙食津貼支領清冊及扣繳稅額明細表上（下稱薪資清冊）
    ，然後由甲○○持向不知情之會計師行使，謊稱葉金水於該期間內支領工資三十
    六萬三千元，使該不知情之會計師據此而在「永聯工程行」商號八十八年度扣繳
    憑單之會計憑證上，虛偽填載葉金水薪資所得為三十六萬三千元，而浮列葉金水
    薪資所得三十四萬八千六百元，復將此薪資所得計入營業成本，載入在「永聯工
    程行」商號業務上製作之中華民國八十八年度營利事業所得稅結算申報書（以下
    簡稱結算申報書）上，而登載該不實金額，並將扣繳憑單第一聯於申報時持交稅
    捐機關以登錄歸戶，嗣於八十九年三月二十二日辦理上開年度營利事業所得稅申
    報時，將該結算申報書交付財政部台灣省北區國稅局竹東稽徵所（下稱竹東稽徵
    所）申報營利事業所得稅，藉此虛報員工薪資支出之詐術，使稅捐機關於審核稅
    額時陷於錯誤，而誤算應繳營事事業所得稅額，經依當年度適用之稅率計算，得
    以逃漏「永聯工程行」商號應繳營利事業所得稅額達六萬八千零八十二元，足生
    損害於葉金水及稅捐稽徵機關對於稅捐稽徵之正確性。案經偵查起訴。
    理  由
一、認定犯罪事實所憑之證據及其認定之理由：
（一）被告甲○○之自白。
（二）告訴人即被害人葉金水之指訴。
（三）並有扣繳憑單影本一紙、檢舉書一份、永聯工程行八十八年度全年度薪資清冊
      、財政部台灣省北區國稅局竹東稽徵所八十八年度綜合所得稅稅額證明書、結
      算申報書、談話記錄等在卷可證。
（四）而被告因上開行為涉嫌逃漏八十八年度應納營利事業所得稅六萬八千零八十二
      元等情，亦有竹東稽徵所九十年九月十日北區國稅竹東審字第九０一０九一一
      三號函在卷可查。
二、論罪、科刑、緩刑及保安處分與適用之法律：
（一）按刑法上所謂文書，指記載人之一定意思或觀念之有體物，其存在之形式，自
      具有多樣性，一份文書未必僅成立一種文書，時或存在多種文書之效力，倘【
      工資表】係為報領工資而製作之文書，其上登載工作之姓名、身分證號碼、戶
      籍地址、工數及工資等事項自屬業務上之文書，而該等表上若尚有「領款蓋章
      」欄，並經蓋章，顯現受僱人之印文，即足以表示受僱人已領取工資之證明，
      而具有收據之作用，即屬私文書，而非僅屬上開業務上文書之一部分（最高法
      院八十六年度台上字第六四七０號判決可資參照），亦即【工資表】係領取薪
      資之證明，須經受僱人蓋章具領，故具有按冊金額如數領訖之用意，應屬私文
      書（最高法院六十九年度台上字第六九六號判例可資參照），是被告偽造員工
      葉金水薪資清冊並持以行使之行為，係犯刑法第二百十六條、第二百十條行使
      偽造私文書罪；又盜用印文乃係偽造文書之階段行為，其偽造薪資清冊後持以
      行使，偽造私文書之低度行為，又為行使之高度行為所吸收，故不另論偽造私
      文書、盜用印文等罪。
（二）次按【扣繳憑單】乃行為時施行有效之商業會計法（五十七年一月八日修正公
      布）第十三條第一款所規定之「原始憑證」，屬商業會計憑證之一種（現行商
      業會計法第十五條第一款同旨）（最高法院八十七年度台上字第五六七號判決
      意旨參照），即員工年度各類所得扣繳暨免扣繳憑單，乃為證明扣繳事項所編
      製之憑證，核屬商業會計法第十五條規定商業會計憑證中之原始憑證之範疇，
      亦據經濟部八十五年二月一日經八五商字第八五二０一六五三號及同機關八十
      六年六月四日以經八十六商字第八六二一０八０五號函示甚明。查被告係「永
      聯工程行」商號之負責人，亦為商業負責人，而被告於其業務上製作之扣繳憑
      單及結算申報書上登載不實被害人葉金水具領薪資之犯行，其所為，係犯刑法
      第二百十六條、第二百十五條之行使業務登載不實文書罪。然修正前商業會計
      法第六十六條第一款（即現行商業會計法第七十一條第一款）以明知不實之事
      項，而填製會計憑證或記入帳冊之罪，原即含有業務上登載不實之本質，即不
      應再論以刑法第二百十六條、第二百十五條行使業務上登載不實文書罪（最高
      法院八十七年度台上字第一一號判決可資參照），亦即【扣繳憑單】係屬會計
      憑證，亦同時為業務上所製作之文書，商業會計法上有關處罰不實之會計憑證
      之規定，應係刑法上業務上登載不實文書罪之特別規定，故製作不實之扣繳憑
      單，應依特別法優於普通法之原則，適用商業會計法有關規定處罰，不再適用
      刑法上之業務上登載不實罪，被告以明知為不實之事項，而填製會計憑證，所
      為係犯商業會計法第七十一條第一款明知不實事項填製會計憑證罪。公訴人認
      應論以行使業務登載不實罪，尚有未洽，起訴法條應變更。
（三）又被告係納稅義務人「永聯工程行」商號之負責人，依稅捐稽徵法第四十七條
      第三款之規定，稅捐稽徵法對納稅義務人應處徒刑之規定，於商業登記法規定
      之負責人適用之。其明知葉金水薪資資料不實，仍虛列葉金水八十八年度上揭
      薪資為公司成本，填載於申報書向竹東稽徵所申報，並為納稅義務人「永聯工
      程行」商號逃漏稅捐，其所為係犯稅捐稽徵法第四十七條第三款、第四十一條
      詐術逃漏稅捐罪。公訴人認僅論以該法第四十一條之罪，亦有未洽，惟起訴之
      基本社會事實相同，本院自得予以變更法條。
（四）又被告於上開事實係利用不知情之會計師填製不實之扣繳憑單、結算申報書並
      持向稅捐稽徵機關申報，為間接正犯（最高法院七十八年度台上字第四三一號
      判決參考）。
（五）被告上開所犯商業會計法第七十一條第一款之明知不實事項填製會計憑證罪，
      與其所犯行使偽造私文書罪間，均係為掩飾其商號逃漏稅目的，彼此間有方法
      結果之牽連關係，應從一重之刑法第二百十六條、第二百十條之行使偽造私文
      書罪論處。
（六）又稅捐稽徵法第四十七條之規定，係將納稅義務人之公司、商業登記法規定之
      商業負責人等之責任，基於刑事政策之考慮，於其應處徒刑範圍，「轉嫁」於
      公司之負責人、民法或其他法律規定對外代表法人之董事或理事、商業登記法
      規定之商業負責人、其他非法人團體之代表人或管理人，故於此情形而受罰之
      上列人員，乃屬於「代罰」之性質，其並非逃漏稅捐之納稅義務人，而刑法第
      五十五條所謂之牽連犯，必須二個以上之行為有方法與結果之關係，始足構成
      ，亦即必須以犯一罪之方法行為犯他罪，或以犯一罪之結果行為犯他罪，方得
      成立牽連關係，上開公司負責人等既非逃漏稅捐之納稅義務人，其僅係代罰而
      已，上開公司等以不正當方法逃漏稅捐，縱由該上開公司負責人或其他有權代
      表公司之自然人代表公司為之，究非屬於上開公司負責人等本身之犯罪行為，
      自與上開該公司負責人等之其他犯罪行為間，無方法結果之牽連關係可言（最
      高法院八十五年度台上字第六０六五號判決參照）。是被告所犯上開詐術逃漏
      稅捐罪及行使偽造私文書罪間，犯意各別，行為不同，應分別論罪，合併處罰
      之。公訴人就上開二罪間論以牽連關係，亦有誤會。
（七）審酌被告犯罪之動機、目的、手段、所逃漏稅捐金額非鉅及犯罪後坦白承認犯
      行之態度等一切情狀，分別量處如主文所示之刑，並定其應執行刑。
（八）查被告行為後，刑法第四十一條已於九十年一月四日修正為「犯最重本刑為五
      年以下有期徒刑以下之刑之罪，而受六個月以下有期徒刑或拘役之宣告，因身
      體、教育、職業、家庭之關係或其他正當事由，執行顯有困難者，得以一元以
      上三元以下折算一日，易科罰金。但確因不執行所宣告之刑，難收矯正之效或
      難以維持法秩序者，不在此限。」「併合處罰之數罪，均有前項情形，其應執
      行之刑逾六月者，亦同。」並於同年月十日公佈施行，於同年月十二日生效，
      比較新舊法之規定，以變更後之新法對被告有利，依刑法第二條第一項前段之
      規定，自應適用裁判時之新法，並諭知易科罰金之折算標準，以資懲儆。
（九）又被告素行良好，前未曾受有期徒刑以上刑之宣告，有臺灣高等法院被告全國
      前案紀錄表及臺灣新竹地方法院檢察署刑案資料查註紀錄表各一份在卷可查，
      其因一時疏忽，致罹刑章，犯後已深知悔悟，事後亦與被害人達成和解，賠償
      被害人因此所受之損失，有道歉書（即和解書）附於偵查卷宗可證，是被告歷
      經此次偵審程序及科刑判決之教訓後，當已知所警惕，而無再犯之虞，故本院
      認上開對其所宣告之刑，以暫不執行為適當，爰併宣告緩刑二年，緩刑期內付
      保護管束，以勵來茲而啟自新。
三、依刑事訴訟法第四百五十二條、第二百九十九條第一項前段、第三百條，商業會
    計法第七十一條第一款，稅捐稽徵法第四十七條第三款、第四十一條，刑法第二
    條第一項前段、第十一條前段、第二百十六條、第二百十條、第五十五條、第四
    十一條第一項、第五十一條第五款、第七十四條第一款、第九十三條第一項，罰
    金罰鍰提高標準條例、第二條，判決如主文。
中      華      民      國    九十一    年      一      月    二十五    日
                                   法  官  馮  俊  郎
右正本證明與原本無異。
如不服本判決，應於判決送達後十日內向本院提出上訴狀（應附繕本），上訴於臺灣
高等法院。
                                   書記官  鄭  姿  萍
中      華      民      國    九十一    年      一      月    二十五    日
附錄本件論罪科刑實體法條全文：
刑法第二百十六條：
行使第二百十條至第二百十五條之文書者，依偽造、變造文書或登載不實事項或使登
載不實事項之規定處斷。
刑法第二百十條：
偽造、變造私文書，足以生損害於公眾或他人者，處五年以下有期徒刑。
商業會計法第七十一條第一款：
商業負責人、主辦及經辦會計人員或依法受託代他人處理會計事務之人員有左列情事
之一者，處五年以下有期徒刑、拘役或科或併科新台幣十五萬元以下罰金：
一、以明知為不實之事項，而填製會計憑證或記入帳冊者。
稅捐稽徵法第四十七條第三款：
本法關於納稅義務人、扣繳義務人及代徵人應處徒刑之規定，於左列之人適用之：
一、公司法規定之公司負責人。
二、民法或其他法律規定對外代表法人之董事或理事。
三、商業登記法規定之商業負責人。
四、其他非法人團體之代表人或管理人。
稅捐稽徵法第四十一條：
納稅義務人以詐術或其他不正當方法逃漏稅者，處五年以下有期徒刑、拘役或科或併
科一千元以下罰金。
